最高法院刑事判決　　　　　　　　　　　　　　　九十三年度台上字第六九０六號
　　上　訴　人　甲○○
右上訴人因乙○○（原名謝玲玲）自訴誣告案件，不服台灣高等法院台南分院中華民
國九十年九月十九日第二審更審判決（九十年度上更(一)字第一九二號，自訴案號：台
灣嘉義地方法院八十七年度自字第一０號），提起上訴，本院判決如左：
    主  文
原判決撤銷，發回台灣高等法院台南分院。
    理  由
本件原判決撤銷第一審關於上訴人甲○○所為科刑不當之判決，改判依牽連犯之例，
從一重仍論處上訴人意圖他人受刑事處分，向該管公務員誣告罪刑，固非無見。
惟查：(一)、按刑事訴訟法第九十五條第一款規定：訊問被告，應先告知犯罪嫌疑及所
犯所有罪名，罪名經告知後，認為應變更者，應再告知，此乃被告在刑事訴訟法上應
受告知之權利，為行使防禦權之前提，至遲應於審判期日踐行上開告知之程序，使被
告知悉而充分行使防禦權，始能避免突襲性裁判，而確保其權益，方始適法。本件原
判決除論以上訴人甲○○誣告罪責外，並依牽連犯關係為屬裁判上一罪之例，併論處
上訴人另犯刑法第三百三十九條第三項、第一項之訴訟詐欺未遂之罪。惟於原審訴訟
程序中，卻始終未告知上訴人此項訴訟詐欺未遂罪名，顯已剝奪上訴人依法所應享有
之辨明罪嫌及辯論等程序權，其所踐行之訴訟程序，即難謂於法無違。(二)、本件依卷
附資料之載示：上訴人與自訴人謝玲玲（改名乙○○）間，一共於民國（下同）八十
二年七月三十日，同年九月六日，同年十一月十一日，辦理三次抵押權設定登記；另
於八十二年十月二十二日，自訴人之母李美眉亦曾與上訴人間辦理一次抵押權設定登
記，以及八十四年一月二十七日，由自訴人將房地移轉予上訴人之女王艷卿，辦理過
一次所有權移轉登記。惟上開五次土地登記程序，究竟何次係委託代書毛量弘辦理，
遍查全卷並無相關資料可為查考。尤以依嘉義市地政事務所土地建物登記申請書上之
記載（見原審卷第一五一頁），八十二年九月份該次抵押權之設定，係由案外人翁啟
洲代為辦理，而非由證人毛量弘辦理。又依原審九十年八月二十二日訊問筆錄上所載
：「問：（提示地政事務所檢具之聲請書），本件是否你辦的？證人毛量弘答：是嘉
義一位殷代書辦的。沒有一件是我辦的。」，「問自訴代理人：為何自訴人說抵押權
都是他辦的？自訴代理人答：依自訴人事後告訴我是他記錯了。」（見原審卷第一七
八頁），顯然辦理上開房地土地登記程序之代書究係何人所為，殊屬未明，原審未就
此詳查究明，逕認證人毛量弘係為辦理上開房地移轉登記之代書，並於判決理由一｜
(二)項內援引證人毛量弘之證詞，資作自訴人確實未與上訴人有買回上開房地約定之認
定依據（原判決第五頁倒數第一行至第六頁倒數第七行），尚嫌速斷，並不足以昭折
服，自亦難謂無應於審判期日調查之證據未予調查之違法。上訴意旨執以指摘原判決
不當，非無理由，應認仍有撤銷發回更審之原因。
據上論結，應依刑事訴訟法第三百九十七條、第四百零一條，判決如主文。
中　　　華　　　民　　　國　　九十三　　年　　 十二 　　月　　 三十 　　日
                              最高法院刑事第十庭
                                  審判長法官  呂　潮　澤
                                        法官  吳　昆　仁
                                        法官  孫　增　同
                                        法官  吳　昭　瑩
                                        法官  陳　東　誥
      右正本證明與原本無異
                                              書  記  官
中　　　華　　　民　　　國　　九十四　　年　　　一　　　月　　　六　　　日
                                                                      Ｒ
